【裁判字號】    94,易,1102
【裁判日期】    950623
【裁判案由】    稅捐稽徵法等
【裁判全文】
臺灣板橋地方法院刑事判決              94年度易字第1102號
公  訴  人  臺灣板橋地方法院檢察署檢察官
被      告  丙○○
上列被告因違反稅捐稽徵法案件，經檢察官提起公訴（93年度偵
字第19268 號、94年度偵字第912 號），暨同署移送併案審理（
94年度偵字第3052號），被告於本院準備程序進行中就被訴與併
案事實為有罪之陳述，經本院合議庭裁定由受命法官獨任進行簡
式審判程序，並判決如下：
    主  文
丙○○共同連續商業負責人，以明知不實之事項，而填製會計憑
證，處有期徒刑參月，如易科罰金，以佰元折算壹日。
    事  實
一、丙○○係臺北縣三重市○○街17巷4 號5 樓大佶工程有限公
    司（下稱大佶公司）之負責人，並以製作大佶公司之各類所
    得扣繳憑單、薪資表及營利事業所得稅結算申報書為其附隨
    業務，係從事業務之人；亦為商業會計法所稱之商業負責人
    ；緣大佶公司係負責承包水泥灌漿之包商，該公司於取得水
    泥灌漿工作後，再轉包由綽號「大胖」之李姓成年工頭（約
    五十歲左右）承攬施作，因該「大胖」之李姓成年工頭係以
    其個人名義承包水泥灌漿工程，故於請領上開工程款時無法
    開立統一發票予大佶公司，致大佶公司將因未能取得該工程
    統一發票作為支出憑證，以扣抵營業成本而蒙受損失。丙○
    ○明知其業務上有依規定填發扣繳憑單之義務，以分別寄發
    予扣繳憑單所填載所得之人及向稅捐機關申報，亦明知大佶
    公司支付予該「大胖」之李姓成年工頭之工程款係依承攬而
    為。
二、丙○○明知乙○○並未在前開大佶公司工作，亦非大佶公司
    僱用之員工，且大佶公司亦未支付任何薪資予乙○○，詎丙
    ○○竟與該「大胖」之李姓成年工頭共同基於填載不實事項
    於會計憑證與登載業務上不實文書進而行使之共同概括犯意
    聯絡，由「大胖」之李姓成年工頭交付不知情之乙○○之身
    分證影本與薪（工）資表予丙○○，嗣由丙○○再持至蘆洲
    市○○路之世鼎工商會計事務所，交由該所之一位不知情之
    女記帳員劉雅玲處理。該女記帳員劉雅玲誤信乙○○係丙○
    ○前開大佶公司員工，致登載乙○○在大佶公司分別領取84
    年度薪資（新台幣）所得11萬2 千5 百元、85年度薪資所得
    16萬5 千元、86年度薪資所得17萬3 千元之不實薪資所得於
    84年度、85年度、86年度度薪（工）資表上，並由前開劉姓
    女記帳員將乙○○領取之上開84年、85年、86年度不實薪（
    工）資表作為大佶公司之會計憑證，並連續製作領取薪資之
    支出證明單，再於丙○○業務上附隨製作掌管之乙○○84
    年、85年、86年度各類所得扣繳暨免扣繳憑單（下稱扣繳憑
    單）」及大佶公司84、85、86年度營利事業所得稅申報書，
    連續虛偽登載乙○○於84年度、85年度、86年度向大佶公司
    領取上開薪資以列為營業成本，嗣由大佶公司分別於85年2
    月20日起至3 月底間、86年2 月20日起至3 月底間、87年2
    月20日起至3 月底間連續持向財政部臺灣省北區國稅局申報
    營利事業所得稅，予以行使（依92年1 月15日修正前之所得
    稅法第71條第1 項規定：按納稅義務人應於每年二月二十日
    起至三月底止，填具結算申報書向該管稽徵機關申報其上一
    年度之營業收入）（按大佶公司雖以薪資類別申報，惟因確
    有支付所申報之款項，大佶公司就此部分申報尚不生逃漏營
    利事實所得稅之結果；理由詳後說明），足生損害於乙○○
    及稅捐稽徵機關稅務管理稅捐核課之正確性。
三、案經乙○○訴由臺灣板橋地方法院檢察署檢察官偵查起訴暨
    同署檢察官移送併辦審理（94年度偵字第3052號）。
      理  由
一、上開事實，有下列證據可資證明：
（一）、被告丙○○於偵查中之供述及本院調查與審理時之自白
        （92年度發查字第1353號偵查卷影本第155 頁背面；92
        年度發查字第1354號偵查卷第27頁、28頁；第78頁正反
        面；92年度發查字第1355號偵查卷第25頁、26頁；93年
        度他字第1768號偵查卷第10頁、11頁；本院卷第44頁、
        第45頁；第49頁至第53頁）。
（二）、大佶工程有限公司基本資料（92年度發查字第1354號偵
        查卷第85頁；93年度偵字第19268 號偵查卷第5 頁）。
（三）、告訴人乙○○提出之刑事告訴狀與偵查中之指訴（92年
        度發查字第1354號偵查卷第2 頁、3 頁、第25頁、26頁
        、第78頁；92年度發查字第1355號偵查卷第36頁）。
（四）、告訴人乙○○於大佶工程有限公司之84年度各類所得扣
        繳暨免扣繳憑單（薪資11萬2 千5 百元）、85年度各類
        所得扣繳暨免扣繳憑單（薪資16萬5 千元）、86年度各
        類所得扣繳暨免扣繳憑單（薪資17萬3 千元）；財政部
        臺灣省北區國稅局綜合所得稅核定通知書（乙○○84年
        度、85年度、86年度部分）（92年度發查字第1353號偵
        查卷影本第28頁、第46頁；92年度發查字第1354號偵查
        卷第9 頁、第11頁、第16頁；92年度發查字第1355號偵
        查卷第7 頁、第9 頁）。
（五）、告訴人乙○○於84年7 月至11月在大佶工程有限公司之
        薪資明係印領清冊（92年度發查字第1354號偵查卷第39
        頁至第43頁）。
（六）、證人劉雅玲於偵查中之證述（92年度發查字第1354號偵
        查卷第69頁至第70頁）。
二、
（一）、按薪資表係屬營利事業所得稅查核準則第71條第11款所
        規定薪資支出之原始憑證，為造具記帳憑證所根據之憑
        證，自為商業會計法第15條、第16條所定之內部原始商
        業會計憑證。查被告丙○○係大佶公司負責人，此有該
        公司基本資料在卷足憑（同上第92年度發查字第1354號
        偵查卷第85頁），故屬公司法所定之負責人及商業會計
        法第四條規定之商業負責人無訛，該公司員工薪資表、
        各類所得扣繳暨免扣繳憑單及營利事業所得稅申報書之
        製作為其附隨業務，故被告丙○○係屬從事業務之人。
        被告丙○○將上揭綽號「大胖」之李姓成年工頭所交付
        之前開不知情之乙○○之上開84年度、85年度、86年不
        實之薪資表，委由前揭不知情之女記帳員劉雅玲據此製
        成前述告訴人乙○○前開84年度、85年度、86年度各類
        所得扣繳暨免扣繳憑單及大佶公司84年度、85年度、86
        年度營利事業所得稅申報書，進而持向財政部臺灣省北
        區國稅局申報營利事業所得稅，並持以行使，就所犯前
        開製作薪資表部分，核屬違反商業會計法第71條第1款
        之商業負責人填製不實之會計憑證罪，按此條款之處罰
        規定，與刑法第215 條規定之犯罪態樣相同，惟前者為
        特別法，應優先適用，故不再論以刑法上開業務上登載
        不實罪；又關於行使各類所得扣繳暨免扣繳憑單及營利
        事業所得稅申報書部分，係犯刑法第216 條、第215 條
        之行使業務上登載不實文書罪。被告丙○○利用前開不
        知情之女記帳員劉雅玲製作前開84年度至86年度各類所
        得扣繳暨免扣繳憑單大佶公司84年度、85年度、86年度
        營利事業所得稅申報書之行為，應論以間接正犯。被告
        所犯上揭業務上登載不實文書之低度行為，為行使之高
        度行為所吸收，不另論罪；又被告丙○○與該綽號「大
        胖」之李姓成年工頭間，就所犯上開違反商業負責人填
        製不實會計憑證罪及行使業務上登載不實文書罪等2罪
        ，互有犯意聯絡與互為行為分擔，應論以共同正犯。查
        被告所犯上開84年度、85年度、86年度多次犯行，係每
        一年度為之，而且係自84年起至86年間3 年連續為之，
        且均係犯構成要件相同之罪名，可見被告顯然係基於概
        括犯意而為，應依刑法第56條連續犯之規定，各論以一
        罪。公訴人認為應依數罪分論併罰，尚有誤會，附此敘
        明。被告就所犯上開商業會計法第71條第1 款之商業負
        責人填製不實之會計憑證罪與刑法第21 6條、第215 條
        之行使業務上登載不實文書罪間，互有方法及結果之牽
        連關係，屬牽連犯，應從情節較重之填製不實會計憑證
        罪處斷。移送併辦之同署94 年 度偵字第3052號被告違
        反稅捐稽徵法案件部分，雖未據起訴，惟與本件上開已
        起訴判決有罪部分，有連續犯裁判上一罪之關係，為起
        訴效力所及，基於審判不可分之關係，本院自得併予審
        判，併予敘明。
（二）、查本件公訴人起訴書雖認被告丙○○係幫助「大胖」逃
        漏各該年度之營業稅與所得稅，因認被告丙○○係另犯
        有稅捐稽徵法第43條之幫助逃漏稅捐罪云云。經查：
1、按稅捐稽徵法第41條所規定之逃漏稅捐罪，依其文義解釋及
   該條無處罰未遂犯規定之情形以觀，應認係結果犯，必納稅
   義務人以詐術或其他不正當之方法為逃漏稅捐之手段，並因
   而造成逃漏稅捐之結果，始成立該罪。而同法第43條所規定
   之幫助犯第41條之罪，當亦應以正犯之納稅義務人確有犯第
   41條之事實與結果者，方有幫助犯之罪責成立可言，最高法
   院著有71年度台上字第7749號、76年度台上字第208 號、83
   年度台上字第2175號判決意旨可資參照。
2、查本案公訴人並未舉證證明上開「大胖」之李姓工頭確有以
   詐術或其他不正當之方法，施以積極作為去逃漏稅捐；亦未
   舉證該「大胖」之李姓工頭確有以積極作為造成逃漏稅捐之
   結果；因公訴人就此並未舉證證明，自難遽認該「大胖」之
   李姓工頭確有逃漏稅捐之積極行為，而認該「大胖」之李姓
   工頭係違反稅捐稽徵法第41條所規定之逃漏稅捐罪。
3、又本件公訴人既無法舉證證明前開「大胖」之李姓工頭確有
   違反稅捐稽徵法第41條所規定之逃漏稅捐罪，以如上述；則
   同法第43條所規定之幫助犯第41條之罪，應以正犯之納稅義
   務人確有犯同法第41條之事實與結果者，方有幫助犯之罪責
   成立可言，前已敘明；則被告丙○○自無違反稅捐稽徵法第
   43條幫助逃漏稅捐罪責可言。此外復查無其他積極證據足資
   認定被告丙○○涉犯有上開稅捐稽徵法第43條幫助逃漏稅捐
   罪犯行，自屬不能證明被告犯罪，惟公訴人前開起訴書認為
   ，被告前開不能證明犯罪部分與上揭已起訴論罪科刑部分有
   方法結果之牽連關係，屬裁判上一罪，爰不另無罪之諭知，
   併予敘明。
（三）、查被告行為後，商業會計法第71條業已於民國95年5 月
        24日經修正公布施行，並自同年5 月26日生效；依新修
        正之商業會計法第71條第1 款內容與修正前之同條第1
        款內容相同；惟該條本文之刑度，修正前原規定：五年
        以下有期徒刑、拘役或科或併科新台幣十五萬元以下罰
        金；修正後刑度則規定：五年以下有期徒刑、拘役或科
        或併科新台幣六十萬元以下罰金；經比較新舊法，應適
        用修正前之商業會計法第71條規定，對於被告有利。又
        查被告行為後，刑法第41條已於90 年1月4 日修正，嗣
        經總統於90年1 月10日公布，並自同年1 月12日起生效
        ，依現行刑法第41條第1 項前段：「犯最重本刑為五年
        以下有期徒刑以下之罪，而受六個月以下有期徒刑或拘
        役之宣告，因身體、教育、職業、家庭之關係或其他正
        當事由，執行顯有困難者，得以一元以上三元以下折算
        一日，易科罰金」之規定，較之修正前之刑法第41條以
       「 犯最重本刑為三年以下有期徒刑以下之刑之罪，而受
        六月以下有期徒刑或拘役之宣告」，始得易科罰金之規
        定，以修正後現行刑法第41條第1項前段之規定有利於
        被告，被告行為時雖在刑法第41條修正生效前，惟依刑
        法第2 條第1 項前段規定，經比較新舊法，應以新法有
        利於被告，自應適用裁判時即修正後之刑法第41條第1
        項前段規定諭知易科罰金之折算標準，併此敘明。爰審
        酌被告丙○○犯罪之動機、目的、手段，以及使稅捐機
        關對於稅務行政之管理產生不正確之結果，但未逃漏稅
        捐，所生危害不大，且被告因一時失慮，致誤觸法網；
        被告於犯後均已坦承犯行，已有悔意等一切情狀，量處
        如主文所示之刑，並諭知易科罰金之折算標準，以示懲
        儆。
三、另案被告甲○○部分，嗣通緝到案後，再行審結。
據上論斷，應依刑事訴訟法第299 條第1 項前段，第273 條之1
第1 項、修正前商業會計法第71條第1 款、刑法第2 條第1 項、
第11條前段、第28條、第56條、第216 條、第215 條、第55條、
第41條第1 項前段、罰金罰鍰提高標準條例第1 條前段、第2條
第1 項，判決如主文。
本案經檢察官林俊儀到庭執行職務。
中    華    民    國    95    年    6     月    23    日
                      刑事第五庭    法  官  陳坤地
上列正本證明與原本無異。
如不服本判決，應於判決送達後10日內向本院提出上訴狀。
                                    書記官  李淑秋
中    華    民    國    95    年    6     月    29    日
附錄本案論罪科刑法條全文
刑法第216 條：
(行使偽造變造或登載不實之文書罪)
行使第二百十條至第二百十五條之文書者，依偽造、變造文書或
登載不實事項或使登載不實事項之規定處斷。
刑法第215 條：
(業務上文書登載不實罪)
從事業務之人，明知為不實之事項，而登載於其業務上作成之文
書，足以生損害於公眾或他人者，處三年以下有期徒刑、拘役或
五百元以下罰金。
修正前商業會計法第71條：
商業負責人，主辦及經辦會計人員，有左列各款情事之一者，處
五年以下有期徒刑、拘役或科或併科新台幣十五萬元以下罰金：
1、以明知為不實之事項，而填製會計憑證或記入帳冊者。
2、故意使應保存之會計憑證帳簿報表滅失毀損者。
3、意圖不法之利益，而變造會計憑證，帳簿報表內容，或撕毀
   其頁數者。


司法院資訊處製作；財團法人民間司法改革基金會備份。
